臺灣基隆地方法院基隆簡易庭民事判決　 94年度基簡字第181號
原　　　告　乙○○
訴訟代理人　洪明俊律師
複　代理人　庚○○
被　　　告　丁○○
訴訟代理人　戊○○
　　　　　　張靜怡律師
上　一　人
複　代理人　丙○○
上列當事人間確認本票債權不存在之訴，本院於民國94年6 月15
日言詞辯論終結，並判決如下：
    主          文
確認被告持有如附表所示之本票債權不存在。
訴訟費用新臺幣壹萬陸仟捌佰肆拾元由被告負擔。
    事實及理由要領
一、按確認之訴非原告有即受確認判決之法律上利益者，不得提
    起。民事訴訟法第二百四十七條定有明文。而所謂即受確認
    判決之法律上利益，係指法律關係之存在與否不明確，原告
    主觀上認為其在法律上之地位有不妥之狀態存在，且此種不
    妥之狀態，能以確認判決將之除去者而言（最高法院52年臺
    上字第1240號判例、42年臺上字第1031號判例意旨參照）。
    查原告係以如附表所示之本票乙紙，係伊遭人脅迫簽發為由
    ，對執票人即本件被告提起確認本票債權不存在之訴，乃為
    被告所否認，則兩造間之本票債權是否有效存在，即屬不確
    定，而此種不確定之狀態復得以本確認判決加以除去，自應
    認為原告對被告有即受確認判決之法律上利益。從而，原告
    提起本件確認之訴，應予准許。
二、原告起訴主張：緣被告與張啟明曾於民國92年間，經原告介
    紹，匯款人民幣400,000 元（即新臺幣1,600,000 元）予大
    陸女子徐瑩，而與徐瑩在大陸地區共同成立倍利商貿有限公
    司（下稱倍利公司），並以徐瑩為負責人，在大陸地區完成
    註冊登記。乃被告嗣竟先於93年9 月間，委託戊○○（同為
    本起被告訴訟代理人）向原告稱：原告與徐瑩合謀詐騙，致
    令被告及張啟明損失不貲；再於93年9 月7 日，委託戊○○
    至原告任職公司大肆渲鬧，相約原告於93年9 月8 日（翌日
    ）在原告住家附近之丹堤咖啡店見面；乃原告依言赴約後，
    戊○○竟夥同姓名不詳之男子數名（約5 、6 名），當場對
    原告施以恫嚇，並以「當日不解決即無法離去」等語，脅迫
    原告簽立如附表所示之本票（下稱系爭本票）及協議書各乙
    紙。茲系爭本票之發票行為既係原告因脅迫之意思表示，則
    原告自得主張撤銷；又原告既僅居中介紹被告、張啟明與大
    陸女子徐瑩互為認識，則無論倍利公司之營運狀況如何，兩
    造間均無債權債務關係存在，為此，乃提起本件訴訟，求為
    確認系爭本票對原告之債權不存在等語。
三、被告抗辯略以：原告前曾邀集被告與張啟明共同注資，並以
    原告在大陸地區之同居人即徐瑩為原告人頭，而以徐瑩、被
    告、張啟明三人名義，在大陸地區成立倍利公司，並完成倍
    利公司之註冊登記（負責人經登記為徐瑩）。乃倍利公司經
    會計師於93年4 月22日查帳結果，竟發現其資金有不當運用
    暨營運不實之情況；嗣兩造幾經磋商，原告終於表示願意概
    括承受一切損失，並於93年9 月8 日晚間8 時許，在臺北市
    ○○○路五段之丹堤咖啡店內，自行簽發系爭本票及協議書
    各乙紙交付被告代理人即戊○○，以擔保協議清償之相關事
    宜，被告及張啟明遂決定暫緩追究原告與徐瑩之法律責任。
    由上開源由可知，系爭本票之原因關係，或為被告遭原告詐
    騙後之侵權行為損害賠償法律關係，或為投資金返還及債務
    承擔之法律關係（參見本院94年4 月6 日、94年5 月18日言
    詞辯論筆錄暨被告94年5 月2 日答辯狀、94年6 月14日答辯
    (二)狀所載）等語，並求為駁回原告之訴（至被告94年6 月14
    日答辯(二)狀關於其聲明第三項「原告願供擔保請准宣告假執
    行」之記載，應係顯然誤寫）。
四、兩造爭執及不爭執之事項：（兩造爭點協議；本院94年4 月
    6 日言詞辯論筆錄參見）
  (一)兩造不爭執之事項：
    系爭本票係原告簽發後持交被告（由代理人戊○○代為收受
    ）；其簽名係屬真正。
  (二)本件兩造爭執之爭點：
  1.原告之發票行為，是否脅迫之意思表示？
  2.系爭本票之基礎原因關係為何？系爭本票債權是否存在？
五、本院得心證之理由：
  (一)系爭本票之簽發，是否原告受脅迫所為之意思表示？原告可
    否依民法第九十二條第一項前段之規定，主張撤銷其發票行
    為？
  1.按因被詐欺或被脅迫而為意思表示者，表意人得撤銷其意思
    表示，民法第九十二條前段定有明文。至所謂脅迫，必其言
    語舉動，已足使被脅迫者發生恐怖心，致陷於不能不遵從之
    狀態，且為此言語舉動之人，亦必有使他人身體上或精神上
    受其壓迫而發生恐怖心之故意者而言（最高法院50年度臺上
    字第707 號判決意旨參照）；申言之，凡足使他人發生恐怖
    ，不當預告將來加以禍害之行為，無須為重大，祇須其結果
    使受脅迫者發生恐怖心，即足當之；又對於受脅迫者之生命
    、身體、財產、名譽、自由、健康、信用等之禍害，自不待
    論，利用受脅迫者之情感，對於其親近或友人加以禍害之威
    脅，甚或對於脅迫者之愛情加以禍害之威脅，亦均不失其脅
    迫之性質（參見史尚寬著，民法總論，79年版，頁390 ）。
    次按當事人主張有利於己之事實者，就其事實有舉證之責任
    ，民事訴訟法第二百七十七條前段規定甚明。是當事人倘主
    張其意思表示係因被詐欺或脅迫而為之者，則自應就其主張
    之「被詐欺」或「被脅迫」之有利於己事實，負舉證責任（
    最高法院21年上字第2012號判例意旨參照）。
  2.查證人甲○○固係證述略以：93年9 月8 日，原告稱其接獲
    被告來電指「原告居中介紹被告前往大陸瀋陽投資失利，應
    出面解決」，伊乃於同日下午5 、6 時許，陪同原告前往位
    在臺北市○○○路○段之丹堤咖啡店參與磋商，直至咖啡店
    打烊為止；本件參與磋商之兩造人馬，總計9 至10人，且伊
    偕同原告抵達上開丹堤咖啡店之際，店內已見被告人馬5 、
    6 人等在場；又兩造磋商之際，伊一再表示「案件在大陸已
    經在審理，那大家何不等案件水落石出後再處理」、「當初
    是他們（指被告）自己同意投資的，投資賠錢也不能賴給他
    人負責，更何況原告只不過是介紹人，縱使要找人負責，也
    應找合夥人而非介紹人... 」，乃被告一方之在場者，除曾
    以「不好的口氣」對伊略稱「他們要叫人來，今天一定要把
    事情處理完」等語，亦曾以「不好的口氣」對原告撂話稱「
    若不把事情處理好，就不要走了」等語；且「當時對方一再
    要求原告簽本票及協議書，但我堅持反對，因為我認為事情
    根本沒弄清楚，後來對方一些人就把我帶到旁邊，對我說他
    們是朋友，他們會自己解決，意思是叫我不要理，這段時間
    我有看到對方圍著原告要他寫東西，還看見他們撕了很多次
    並叫原告重寫，後來我回原告身邊後，才知原告寫的是本票
    及切結書，我說怎麼可以簽這種東西，對方還一再保證不會
    兌現，一切會等到大陸判決後再處理，原告當時看起來很緊
    張，叫我忍一忍，以免真的走不出去，所以我才作罷跟原告
    離開」；伊覺得被告一方之在場者，除對原告態度不佳外，
    渠等處理本起事件之方式，實與黑社會不相上下，原告當時
    確實心生畏懼等語（以上均參見本院94年5 月4 日言詞辯論
    筆錄）。惟證人己○○即當日亦在現場之人，則係到庭證述
    略稱：伊與被告本來互不相識，是伊學長即原告於3 、4 年
    前才居中介紹伊與被告認識；又兩造既均屬伊之友人，伊自
    無偏幫其中一方之理；茲本起事件發生以前，被告雖曾對伊
    聲稱「其遭原告與訴外人徐瑩合謀坑錢（指：原告與訴外人
    徐瑩藉在大陸地區設立「倍利公司」為名，誘使張啟明及被
    告注資，張啟明並因而匯款人民幣400,000 元【約美金48,0
    00元；新臺幣1,600,000 元】至徐瑩在大陸地區之帳戶）」
    等語，而要求伊居中協調處理，然因伊於93年9 月初向原告
    及徐瑩徵詢結果，渠等保證兩造間絕無上開匯款往來，本諸
    伊與原告之交情（原告為證人己○○之學長），伊就原告之
    口頭保證自然毫不懷疑；乃伊於93年9 月8 日應原告之邀而
    前往丹堤咖啡店協助原告處理本起事件之時，被告竟能當場
    提出兩造間之匯款單據，伊驚見被告一方已提出相當之證據
    ，遂請證人甲○○到一旁協商，說「被告現在把證據拿出來
    了，要怎樣處理」，再致電大陸女子徐瑩求證，並於確認兩
    造間確實有匯款往來之後，續與證人甲○○商量是否應「先
    解決虧了的400,000 元人民幣即新臺幣1,600,000 元」，是
    原告始以新臺幣1,600,000 元之金額，簽發系爭本票暨協議
    書交被告收執；原告簽發系爭本票當時，伊亦曾對原告保證
    「如果到最後證明真的沒坑這筆錢，我一定不會讓你付」，
    「而且簽的時候，因為被告一開始要求15天，我認為時間不
    夠，要讓原告有時間蒐集證據，至少要一個月，所以協議書
    才會撕掉再寫，這30天內保證一定不會要求兌現這張本票」
    ；至於證人甲○○提及之被告在場5 、6 人等，實乃伊偕同
    前往聲援原告之友人，是當時在場者，實以原告友人之數量
    為多，「而且我們在場只是談判，絕無證人李（甲○○）剛
    才說的大吼大叫的言行」，伊亦不曾聽聞在場者有人稱「要
    打電話找人來」，但確實有說「今天一定要把事情解決」等
    語（參見本院94年5 月4 日言詞辯論筆錄）；證人趙國華亦
    係證稱：兩造均係伊之友人，惟93年9 月8 日，實係「原告
    拜託我們多找幾人去保護他」，是當日在場者之10人，除伊
    不認識之其中2 人乃戊○○（當日在場之被告代理人）一方
    之人馬以外，餘者均係受原告之邀，始前往現場之原告友人
    ；至證人甲○○證述原告簽發系爭本票之經過，大致上雖無
    錯誤，然關於證人甲○○證稱有關原告「重寫」的過程，其
    實是原告自己提出重寫要求，而且亦非「撕掉」重寫，而是
    直接拿另一張紙重寫；又原告簽發系爭本票以後，戊○○（
    當日在場之被告代理人）確曾對原告保證「不會提示，一切
    等大陸判決確定後再處理」，由頭至尾，伊均不曾見聞戊○○對原告「吼吼叫叫」，兩造「談的過程很平和」，談判過
    程亦僅歷時約「3 個多小時」等語（參見本院94年6 月15日
    言詞辯論筆錄）。
  3.綜合勾稽證人甲○○、己○○、趙國華證述之內容可知：(1)
    93年9 月8 日，因本起事件而在臺北市○○○路○段之丹堤
    咖啡店內參與協商者，除兩造以外，當以原告邀往現場之友
    人居多；而原告顯然未將此節告知證人甲○○（無論是故意
    隱暪或漏未告知），並一再向證人甲○○強調「要忍一忍，
    以免真的走不出去」等語；(2)原告事前，係對證人己○○否
    認兩造間之資金匯款往來（否認接受被告或張啟明注資），
    並對證人甲○○稱其僅係介紹被告到大陸瀋陽投資之居中牽
    線人而已；(3)證人甲○○、己○○、趙國華雖均係原告友人
    ，然渠等為原告居中斡旋本起投資糾紛之方式，則顯然迥異
    ：證人甲○○持「原告既僅係介紹人而已，即不應簽發系
    爭本票」之立場；證人己○○、趙國華則持「原告謊稱兩
    造無前揭匯款往來等情節，既已經被告提出匯款單據推翻，
    則原告不妨簽發系爭本票做為擔保，待將來調查結果，倘證
    明原告無被告所指之詐騙事實，被告則不能提示系爭本票」
    之立場。本院據此推論：(甲)證人甲○○所指，於原告簽發系
    爭本票之際，圍繞在原告周圍之人，應係受原告之邀而前往
    現場聲援原告之友人無疑。是原告在聲援己方友人之圍觀下
    ，聲稱其係受脅迫始簽發系爭本票云云，已屬可疑。(乙)證人
    甲○○所指，「在場者」口氣不佳，應係其他受原告之邀前
    往現場聲援原告之友人，驚見原告事前所為之保證（兩造間
    無匯款往來）竟屬子虛，而突失聲援原告之立場，並採迥異
    於證人甲○○之「原告不妨簽發系爭本票做為擔保」之立場
    所致。是所謂之「口氣不佳」，應係協商無法達成共識下之
    爭論，尚非可以此曲解在場聲援原告之友人，當時確有迫使
    原告「發生恐怖心，致陷於不能不遵從狀態」之故意。(丙)證
    人甲○○所指，「在場者」曾稱「要叫人來」並表示「今天
    一定要把事情處理完... 若不把事情處理好，就不要走了」
    等語（證人己○○係稱：不曾聽聞有人稱「要打電話找人來
    」，但確實有說「今天一定要把事情解決」等語；證人趙國
    華則係稱：兩造「談的過程很平和」等語），應係證人甲○○因欠缺「在場者以聲援原告者居多」之認識，復難以採受
    「在場居中斡旋者」擬解決本起投資糾紛之方式（要求原告
    預先簽發系爭本票），所自為之誇張解讀。(丁)證人甲○○所
    指，「原告當時確實心生畏懼」，應係證人甲○○在欠缺「
    在場者以聲援原告者居多」之認識及原告不斷對證人甲○○
    表現出「很緊張」之態度暨強調「要忍一忍，以免真的走不
    出去」等語之情形下，所自為之判斷。惟查，當時在場之人
    ，實多為聲援原告而來，乃原告除未曾將此情告知證人甲○○（無論是故意隱暪或漏未告知），並一再於證人甲○○之
    前顯露上開舉措，則原告之動機、目的，已屬耐人尋味，原
    告當時，是否確已「心生畏懼」，自饒堪研求！(戊)參以原告
    簽發系爭本票之地點，實係位在臺北市○○○路○段，任何
    人均得自由進出並得共見共聞之公共場合「丹堤咖啡店」，
    果原告確實受有脅迫，則其自可大聲呼救，乃竟毫無求救舉
    措，並俟被告持系爭本票向法院聲請裁定准許強制執行（臺
    灣臺北地方法院94年度票字第646 號）以後，始提起本件訴
    訟而主張伊之發票行為乃脅迫之意思表示云云，核其所為，
    莫不與常情乖違。(己)再佐以證人甲○○於始終誤認在場者多
    係被告一方人馬之情形下，猶能堅持己見，對環伺之眾人堅
    稱「案件在大陸已經在審理，那大家何不等案件水落石出後
    再處理」、「當初是他們（指被告）自己同意投資的，投資
    賠錢也不能賴給他人負責，更何況原告只不過是介紹人，縱
    使要找人負責，也應找合夥人而非介紹人... 」等語，並持
    反對原告簽發系爭本票之立場，一再表示「怎麼可以簽這種
    東西」等語，則反觀明知在場眾人多係己方人馬之原告，其
    較之證人甲○○而言，似更無因協商過程中之激辯，即產生
    「不得不簽發系爭本票之恐怖心」！綜上，本院因認原告簽
    發系爭本票之時，現場既無足以使原告「發生恐怖心，致陷
    於不能不遵從」之言語或舉措存在；原告復無基於「身體上
    或精神上受壓迫」，始簽發系爭本票之可能，則原告主張其
    發票行為乃受脅迫之意思表示，並援引民法第九十二條第一
    項前段規定，主張撤銷系爭發票行為云云，自無足取。
  (二)系爭本票之基礎原因關係為何？原告主張兩造間就系爭本票
    之債權不存在，有無理由？
  1.按事實為法律關係發生之特別要件者，在消極確認之訴，自
    應由被告就其存在負舉證責任，即確認法律關係不存在之訴
    ，如被告主張其法律關係存在時，自應由被告就該法律關係
    存在之事實，負舉證證明之責（司法院2269號解釋、最高法
    院42年臺上字第170 號判例意旨可資參照）。次按票據為無
    因證券，執票人就其取得支票之原因，固不負舉證責任，惟
    依票據法第十三條「票據債務人不得以自己與發票人或執票
    人之前手間所存抗辯之事由對抗執票人」規定之反面解釋，
    票據債務人僅祇不得以自己與發票人或執票人前手間所存在
    之抗辯事由對抗執票人而已，若以其自己與執票人間之事由
    資為對抗，即非法所不許。是倘發票人以自己與執票人間之
    直接事由，對執票人提出票據基礎原因關係不存在之抗辯，
    執票人即應就該基礎原因關係存在之積極事實，負舉證責任
    （最高法院92年臺上字第1759號判決意旨參照）。查被告曾
    以系爭本票執票人之地位，聲請法院就系爭本票裁准強制執
    行之事實，業據本院職權調取臺灣臺北地方法院94年度票字
    第646 號民事卷宗查核屬實；雖本院卷附協議書係記載「茲
    簽給戊○○本票（指系爭本票）乙張... 」等語，然原告就
    此，係說明略以：「（問：當初票是開給誰？）是開給戊○○，但戊○○是受丁○○（即被告）的委託。我的意思是戊○○有表明他是受丁○○的委託來找原告處理倍利商貿易公
    司的財務... 」（本院94年4 月6 日言詞辯論筆錄，頁1 ）
    等語；核其陳述情節，並與被告訴訟代理人即戊○○到庭陳
    稱：「我是受丁○○（即被告）委託來跟原告談倍利商公司
    的財務，並請原告開票，我是丁○○的受託人，票是開給丁○○的」（同本院前揭筆錄）等語相符。再參以倍利公司之
    股東，僅有徐瑩、張啟東及被告（丁○○）三人而已，此觀
    諸卷附瀋陽倍利商貿有限公司章程所載之股東簽名及倍利商
    貿有限公司出資證明書所記載之股東姓名即明，可見戊○○
    與倍利公司之間，亦無直接利害關係之可言；以此對照上開
    協議書記載之「... 本人（即原告）於30天內不含假日，提
    出倍利商貿公司財務資料，並經雙方證實無誤，該本票立即
    作廢... 」等語，亦堪信兩造陳稱：系爭本票乃原告簽發予
    被告等語，當屬無疑而為可信；是本院認為，上開協議書關
    於「茲簽給戊○○本票乙張... 」之記載，其真意應係「茲
    簽給丁○○（即被告）本票乙張... ，並由丁○○之代理人
    （或受託人）即戊○○代為收受」。茲兩造既為系爭本票之
    直接前後手，參諸前揭說明，原告（系爭本票之發票人）本
    於自己與直接後手即被告（系爭本票之執票人）間之事由，
    對被告提出票據基礎原因關係不存在之抗辯，被告即有率先
    合理說明暨舉證證明系爭本票基礎原因關係存在之責任。
  2.次查原告主張係經脅迫而簽發系爭本票云云，固與卷證所示
    之客觀事實不符（詳見本院前揭說明），惟當事人為求對其
    有利之判決，於訴訟進行中所為之陳述或主張，核屬其訴訟
    權利之合法行使，是就令其陳述或主張毫無可採，然除當事
    人自認，或可視為自認以外，要不因此即發生舉證責任之轉
    換；是被告就系爭本票基礎原因關係存在之積極事實之舉證
    責任，自不能因原告關於脅迫之主張洵無可採而得免除。又
    原告是否因脅迫而簽發系爭本票乙事，與系爭本票所涉之基
    礎原因關係究否存在乙節，核無概然且合理之關聯性存在，
    是雖原告上開脅迫之主張並無可採，然尚非可據此反推系爭
    本票所涉之基礎原因關係應該存在。
  3.茲被告本係略以「原告前曾邀集被告與張啟明共同注資，而
    以徐瑩（原告在大陸地區之同居人）、被告、張啟明三人名
    義，在大陸地區成立倍利公司，並完成倍利公司之註冊登記
    （負責人係經登記為徐瑩）。乃倍利公司經會計師於93年4
    月22日查帳結果，竟發現其資金有不當運用暨營運不實之情
    況；兩造幾經磋商，原告遂同意概括承受」等情詞為由，抗
    辯泛稱：兩造間就系爭本票所涉之基礎原因關係，即上開債
    權債務關係等語。嗣本院迭次闡明，並多次諭請被告應特定
    系爭本票所涉之基礎原因關係暨應具體指明該原因關係之基
    礎事實，乃被告仍係陳稱：「（問：被告抗辯兩造間存在債
    務承擔的債權關係，原告究竟承擔了如何的債務？）原告是
    自願承擔。我認為這件純粹是原告騙我們到瀋陽投資後坑我
    們的錢」（本院94年5 月4 日言詞辯論筆錄）等語；繼而補
    稱：「（問：被告認為兩造間的本票債權究竟是什麼？）我
    們認為原告既然簽了協議書，今天提不出帳冊，就要依協議
    書，讓我們強制執行那張本票。（問：請具體回答兩造間之
    本票債權究竟為何？）我們認為被詐騙，兩造間有侵權行為
    的法律關係；如果沒有侵權行為的法律關係，也有投資金返
    還的法律關係」（本院94年5 月18日言詞辯論筆錄）等語；
    又於94年6 月15日當庭提出答辯(二)狀略以「本件原告已承擔
    其與訴外人徐瑩虧空被告投資公司之鉅額資金所生之損害..
    . 」（上開答辯狀，頁3 ）等語。茲被告雖抗辯指稱系爭本
    票之基礎原因關係存在，乃竟然始終未能特定其所指之本票
    原因關係；參以上開協議書記載之「... 本人（即原告）於
    30天內不含假日，提出倍利商貿公司財務資料，並經雙方證
    實無誤，該本票立即作廢，若與事實不符，該本票立即生效
    」等「不確定」性用語，則系爭本票所涉之原因債究否存在
    ，已顯然可疑。
  4.次就被告抗辯所指投資金（即出資額）返還之法律關係而言
    ；推其意思，被告應係指：系爭本票所表彰之原因債權，實
    乃原告就其（包括張啟明）注資倍利公司之全部投資金額之
    返還。然查：
  被告、張啟明、徐瑩（或原告）所共同注資而成立之倍利公
    司，實乃「有限公司」組織，此觀之卷附瀋陽倍利商貿有限
    公司章程、倍利商貿有限公司出資證明書所載之內容即明。
    按所謂之「有限公司」，係指股東以其出資額為限，對公司
    承擔責任，公司則以其全部資產，對公司債務承擔責任之公
    司組織而言（公司法第二條第一項第二款規定參照）；至世
    界各國之公司法制雖略有差異，然其差別僅止於「是否承認
    一人公司」而已，是倍利公司在大陸地區註冊成立之事實，
    並不能影響其乃「有限公司」組織之本質。茲「有限公司」
    之各股東，既係以其「出資額」對公司負「有限責任」（公
    司法第九十九條規定參見），則無論公司經營狀態如何，股
    東均無再請求返還其出資之可能；蓋股東之出資，實乃「有
    限公司」資產組成之來源，而為「有限公司」據以對公司債
    權人（公司債務）負責之擔保，倘允其股東得隨時請求返還
    ，則無異肯認公司用以對債權人（公司債務）負其責任之擔
    保係處於「隨時可得減少」之狀態，而與有限責任公司為保
    護交易第三人（債權人）所應遵循之「資本原則（資本確定
    、資本維持、資本不變）」有悖。是我國公司法第九條乃明
    白規定「公司應收之股款，股東並未實際繳納，而以申請文
    件表明收足，或股東雖已繳納而於登記後將股款發還股東，
    或任由股東收回者，公司負責人各處五年以下有期徒刑、拘
    役或科或併科新臺幣五十萬元以上二百五十萬元以下罰金；
    有前項情事時，公司負責人應與各該股東連帶賠償公司或第
    三人因此所受之損害。第一項裁判確定後，由檢察機關通知
    中央主管機關撤銷或廢止其登記。但裁判確定前，已為補正
    或經主管機關限期補正已補正者，不在此限。公司之設立或
    其他登記事項有偽造、變造文書，經裁判確定後，由檢察機
    關通知中央主管機關撤銷或廢止其登記」。由是可知，「有
    限公司」之股東，絕無所謂「出資額」返還請求之可言。
  其次，「有限公司」與「無限公司」或「兩合公司」，因其
    對外所負之責任並不相同（「有限責任」或「無限責任」）
    ，是「有限公司」並無類似「無限公司」之「退股」規定。
    職故，「有限公司」只有在全體股東同意減資（公司法第一
    百零六條第四項規定參照）或將公司解散，並於清算完成、
    清償公司債務以後，依出資比例分派公司賸餘財產（公司法
    第一百十三條準用第七十一條、九十條、九十一條規定），
    始有可能發生「類似」於股東取回出資額之效果，僅其所取
    回者，未必與其出資數額相等而已（惟此仍非出資額之返還
    ）。至「有限公司」股東在公司未經解散清算以前（即「有
    限公司」繼續正常運作之情形下），股東倘欲脫離該「有限
    公司」組織，除將其出資轉讓他人，別無其他辦法（因無從
    「退股」）；然因「有限公司」具有「閉鎖」之特性，而有
    維持股東間密切暨信賴關係之必要，是其股東出資之「轉讓
    」，亦無從聽任其自由，而必須獲得其他股東同意，否則，
    其出資之轉讓不能生效（公司法第一百十條規定參照；另參
    見柯芳枝著，公司法論【下】三民書局2003年版，頁648 ）
    。是「有限公司」於法令限制以外，另於公司章程就其股東
    出資之「轉讓」訂定相當限制者，實亦每有所聞。
  本院細稽兩造所提出之瀋陽倍利商貿有限公司章程，其中第
    七條係股東轉讓出資條件之規定：「任何一方轉讓出資額，
    不論全部或部分都須另兩方同意，一方轉讓另兩方有優先購
    買權」；第十條則係公司解散事由與清算辦法之規定：「1.
    如發生下列情況之一，股東任何一方都有權終止合資：(一)公
    司連續二年嚴重虧損。(二)自然災害、戰爭。(三)公司未達經營
    目的，同時無發展前途。2.如股東共同表示不再經營公司，
    開始清算公司剩餘財產，清算後公司剩餘資產依各股東出資
    比例分配」，核亦與前揭公司法制相符。是姑不論被告及張
    啟明之實際出資數額為何，亦不論張啟明陳稱：伊將自己可
    以請求之部分轉讓給被告（本院94年6 月15日言詞辯論筆錄
    ，頁3 ）等語，是否已經發生出資額（張啟明部分）轉讓之
    法律效果，倍利公司既係「有限公司」組織，則其各該股東
    本已恆無出資返還之相關請求基礎，且除非公司已依法或依
    章程規定解散並完成清算，或欲脫離公司之個別股東已經依
    法或依公司章程規定完成出資轉讓手續，否則，其各該股東
    均恆應以其出資額為限，對倍利公司負有限責任；準此，縱
    認被告所稱之「出資額返還」，係指類似於取回出資額之效
    果而言，然在尚未踐行上開法定或章定手續以前，被告實亦
    恆無取回其出資之可能！又據被告陳述，乃至證人張啟明、
    己○○之證述情節（本院94年6 月15日言詞辯論筆錄參照）
    ，雖可推知倍利公司似因涉及經濟犯罪，而或有遭移送司法
    審查暨撤銷其公司登記之可能，然倍利公司既尚未踐行清算
    程序，自亦不生公司剩餘財產分配之問題。準此以言，本件
    無論自何角度觀察，被告均不能請求返還出資（或分配剩餘
    財產）；被告既乏可資請求返還出資或取回其出資之法律基
    礎，則遑論進一步執此為系爭本票所表彰之基礎原因關係！
  5.再就被告抗辯所指之債務承擔（「本件原告已承擔其與訴外
    人徐瑩虧空被告投資公司之鉅額資金所生之損害... 」）而
    言，被告固係以「原告與其大陸同居人即徐瑩原先係完全否
    認被告曾匯款至徐瑩在大陸之戶頭，直至被告提出匯款單據
    後，原告及其大陸同居人始承認有收受前述之款項人民幣40
    0,000 元整... ，原告與訴外人徐瑩計謀侵吞被告之投資金
    之情，已昭然若揭... 原告在自知理虧之下，才與被告成立
    如被證六之擔保清償投資損失協議書（即前揭協議書）...
    」（同被告於94年6 月15日當庭提出答辯(二)狀，頁5 ）等情
    詞為其論據。惟按債務承擔，無論為免責的債務承擔或約定
    之併存債務承擔，均須以第三人與債權人互相表示意思一致
    ，為成立該承擔契約之前提；倘無上開承擔債務之意思合致
    ，就令該第三人基於其他原因，對債權人有給付義務，核仍
    與債務承擔之本質有間；又解釋意思表示，固應探求當事人
    之真意，而不得拘泥於所用之辭句；惟解釋私人之契約，仍
    應通觀全文，並斟酌立約當時之情形，以期不失立約人之真
    意（民法第九十八條規定參見；最高法院18年上字第1727號
    判例意旨參照）。茲本院觀諸上開協議書之記載，其內容係
    「茲簽給戊○○本票乙張票號0000000 金額新臺幣1,600,00
    0 元整，經雙方協議，本人（即原告）於30天內不含假日，
    提出倍利商貿公司財務資料，並經雙方證實無誤，該本票立
    即作廢，若與事實不符，本票立即生效」，既查無原告願為
    被告承擔投資損失之隻字，亦核無原告願為徐瑩承擔債務之
    片語，則被告抗辯「此項協議書已足證兩造確已合意由原告
    承擔暨擔保清償被告之投資損失」云云，本院實已不知其論
    據何在！況且，本院細為推敲證人甲○○、己○○、趙國華
    就原告簽發系爭本票暨協議書來由、經過所為之證述內容（
    參見本院前揭(一)之2.之部分引述；暨參見本院94年5 月4 日
    、94年6 月15日言詞辯論筆錄），亦明顯可見：兩造於原告
    簽發系爭本票暨協議書之際，就原告或徐瑩是否虧空倍利公
    司之鉅額資金乙節，尚未達成共識。此觀之協議書所載「不
    確定」性用語即：「... 本人（即原告）於30天內不含假日
    ，提出倍利商貿公司財務資料，並經雙方證實無誤，該本票
    立即作廢，若與事實不符，該本票立即生效」等語益明。茲
    兩造當時就虧空投資金與否，既然尚未達成共識，則遑論進
    一步合意責令原告承擔如被告前揭答辯狀(二)所載之「其與訴
    外人徐瑩虧空被告投資公司之鉅額資金所生之損害」！換言
    之，本院互核勾稽證人甲○○、己○○、趙國華等人所為證
    述暨上開協議書所載內容之結果，兩造合意之範圍，已可明
    顯推認僅止於「原告應簽發系爭本票暨協議書，以擔保原告
    於所定期限以內，必將儘力協助提出內容實在之倍利公司帳
    冊，俾便被告查核」而已；參以證人趙國華亦曾明確證稱：
    戊○○即被告代理人曾當場向原告明白表示「不會提示系爭
    本票，一切等大陸判決確定後再處理」，此亦不為被告所爭
    。由此，更可確認兩造合意由原告簽發系爭本票及協議書所
    擔保之範圍，並不及於兩造間之投資糾紛，蓋被告之所以表
    示「不會提示系爭本票」，必其當時就原告及徐瑩究竟有無
    虧空公司資金，乃至渠等虧空之金額範圍究竟如何等事項，
    均屬不能確定，否則，本起事件又何必「等大陸判決確定後
    再處理」？乃被告見本起糾紛無從善了以後，竟曲解兩造協
    議暨原告簽發本票之真意，並妄圖執此為兩造合意由原告承
    擔其投資損失之事證，抗辯稱系爭本票之原因關係即前揭債
    務承擔之法律關係云云，核其所為，自無可取。
  6.末就被告抗辯所指侵權行為之法律關係而言，推其意思：被
    告係認為原告佯藉成立倍利公司為名，行詐騙被告匯款人民
    幣400,000 元即新臺幣1,600,000 元之實，是被告依法自得
    對原告主張侵權行為之損害賠償責任；並以此抗辯稱系爭本
    票之原因關係即為兩造間就侵權行為損害賠償之法律關係云
    云。按因故意或過失，不法侵害他人之權利者，負損害賠償
    責任。故意以背於善良風俗之方法，加損害於他人者亦同。
    違反保護他人之法律，致生損害於他人者，負賠償責任。但
    能證明其行為無過失者，不在此限。民法第一百八十四條固
    有明文。惟侵權行為之故意，必行為人於行為之際，就自己
    之行為必將或可能致一定之違法結果，有所認識，竟仍容認
    之心理狀態而言。準此以言，不論原告係單純居間介紹，抑
    係已實際參與倍利公司營運（即徐瑩究否為原告人頭），倘
    原告在介紹或勸說被告前往大陸投（注）資之時，確實有「
    以被告資金在大陸經營商業」之意思，則就令倍利公司嗣因
    經營不善而引致嚴重虧損，或原告（徐瑩）之相關經營行為
    另外查有背信事實，然此要不能與「原告於勸說被告注資倍
    利公司之初，即有將被告匯往大陸之資金引為他用」之詐騙
    意思混為一談。而本件倍利公司曾經實際設立，並已為開業
    準備，此除有被告自己提出之倍利公司營業執照、房屋租賃
    契約書、出資證明書（按中華人民共和國公司法第三十條第
    一項規定「有限責任公司成立後，應當向股東簽發出資證明
    書」）等件可資佐證，並業經證人張啟明（同為經原告介紹
    或勸說而注資倍利公司之股東）證述：（問：你去查帳時倍
    利有無營業？）有... 」（參見本院94年6 月15日言詞辯論
    筆錄）等語明確。茲倍利公司既曾實際設立，並已為開業準
    備，顯見原告勸說被告注資倍利公司以後，並非全無「以被
    告資金」在大陸經營「倍利公司」之事實。又依被告陳述及
    證人張啟明、己○○之證述內容（同本院上揭筆錄），雖可
    大致推知「倍利公司或因涉及經濟犯罪而有經撤銷公司登記
    之可能」，然此至多僅能與「倍利公司負責人（原告或徐瑩
    ）可能另外查有背信行為」之事實發生相當聯結，而不能歸
    納出「原告於勸說被告注資倍利公司之初，應該已有將被告
    匯往大陸資金引為他用」之詐騙意思之結論。茲卷附事證既
    尚不足使本院對被告此部分之抗辯產生合理之相信，則被告
    自應進一步就此舉證說明，乃迄本院言詞辯論以前，被告並
    未舉證其實，則其指稱遭原告誘騙注資，並依侵權行為之法
    律關係，請求原告返還出資額（所受損害）云云，本院已難
    憑信，遑論進一步據此為系爭本票所表彰之基礎原因關係！
    更何況，前揭協議書內容（參見本院前述說明），除核無片
    語隻字提及「因詐騙被告注資而應負損害賠償責任」或其他
    類此文句，經與證人甲○○、己○○、趙國華證述內容（同
    本院前述說明）互核勾稽結果，亦已可明顯推認「兩造於原
    告簽發系爭本票暨切結書之際，實尚未就原告究否誘騙注資
    或虧空資金等事項達成共識」，則遑論進一步合意確認原告
    之損害賠償範圍，並由原告據此損害金額簽發系爭本票以代
    給付！乃經本院迭次闡明，被告仍不知應循正途解決兩造間
    之投資糾紛，俾確認原告之賠償責任暨賠償範圍；復一再執
    無從合理證明系爭本票原因債權之前揭協議書，抗辯稱原告
    應負損害賠償責任云云，核其所辯，自屬顯然無據。
  7.至被告關於原告實乃倍利公司實際負責人之抗辯、陳述，就
    令屬實，仍無礙於本院就系爭本票所涉之基礎原因關係並不
    存在之前述認定，而核非本件訴訟之爭點，爰不就此一併論
    述。附此說明。
五、從而，原告主張系爭本票之發票行為係脅迫之意思表示，並
    援引民法第九十二條第一項前段規定，撤銷系爭發票行為云
    云，雖無足採；然被告既不能合理說明暨舉證證明系爭本票
    基礎原因關係存在之積極事實，原告訴請確認系爭本票之債
    權不存在，仍有理由，並應准許。
六、本件事證已臻明確，兩造其餘主張陳述及所提之證據，本院
    自毋庸再予一一審酌，併此說明。
七、訴訟費用即第一審裁判費新臺幣16,840元，由被告負擔。
中　　華　　民　　國　　94　　年　　6 　　月　　29　　日
                  基隆簡易庭法  官  王慧惠
以上正本係照原本作成。
對於本件判決如有不服，應於收受送達後二十日內向本院提出上
訴書狀，上訴於本院合議庭，並按他造當事人之人數附具繕本。
中　　華　　民　　國　　94　　年　　6 　　月　　30　　日
                            書記官  周俊群
【附表】
┌────┬──────┬──────┬──────┬──────┬───────┐
│發 票 人│發   票   日│票 面 金 額 │到   期   日│票        號│附  記  事  項│
│        │  （民國）  │ （新臺幣） │  （民國）  │            │              │
├────┼──────┼──────┼──────┼──────┼───────┤
│乙○○  │93年9 月8 日│1,600,000元 │未記載      │TH0000000 號│(1)免除作成拒絕│
│(原告)  │            │            │            │            │  證書        │
│        │            │            │            │            │(2)禁止背書轉讓│
└────┴──────┴──────┴──────┴──────┴───────┘
